臺灣高等法院民事判決
111年度上易字第176號
上  訴  人  傅濟人  
訴訟代理人  林大偉律師
被  上訴人  傅濟民  
上列當事人間請求返還借款事件，上訴人對於中華民國110年12
月10日臺灣新北地方法院110年度訴字第361號第一審判決提起一
部上訴，本院於111年7月27日言詞辯論終結，判決如下：
    主      文
上訴駁回。
第二審訴訟費用由上訴人負擔。
    事實及理由
一、被上訴人主張：兩造為兄弟關係，上訴人自民國95年起陸續
    向伊借款至105年3月31日止共新臺幣（下同）159萬5,000元
    ，上訴人於108年2月15日簽署借款書（下稱108年借款書）
    ，同意返還借款加利息共170萬元（下稱170萬元借款），並
    按期清償完畢。另於97年間由伊代上訴人向新光銀行借貸15
    0萬元，上訴人應每月給付銀行攤還款，孰料上訴人於106年
    3月、4月遲延、5月、6月未繳，伊收到新光銀行催繳後於10
    6年6月16日代償本金71萬2,680元及利息2,262元，共71萬4,
    942元，因上訴人自106年10月12日起至109年3月12日有5期
    未繳付，僅還款共25期，且自104年7月15日至106年2月13日
    僅每月還本約8,251元，結算自106年10月12日至109年3月12
    日僅還本共20萬6,275元，尚欠伊50萬8,000元未還（下稱新
    光銀行貸款）。兩造之母親於108年10月13日過世，留有遺
    產如附表一不動產（下稱系爭房地）價值595萬9,700元、現
    金252萬2,500元，因上訴人另欠母親借款，於繼承遺產時一
    併釐清債務解決，在代書協助下，於109年4月6日簽署遺產
    分割協議書及債務清償協議書（下稱系爭協議），並委託代
    書辦理不動產繼承及抵押權設定。依系爭協議上訴人應清償
    伊之欠款共220萬元，自109年5月12日起至114年4月12日止
    ，分60期按月攤還4萬3,000元，上訴人並開立25萬8,000元
    本票10張共258萬元予伊供擔保，惟上訴人僅於109年5月12
    日支付4萬3,000元後即未清償，經伊催討未果。爰依系爭協
    議請求上訴人給付220萬元及自109年6月13日起至清償日止
    ，按年利率5%計算利息。原審判決上訴人應給付被上訴人21
    5萬7,000元，及自109年6月13日起至清償日止，按年息5%計
    算利息，駁回被上訴人其餘之訴，上訴人就其敗訴中之84萬
    0,835元部分，聲明不服，提起一部上訴，被上訴人答辯聲
    明：上訴駁回（被上訴人就其餘敗訴部分，未聲明不服）。
二、上訴人則以：被上訴人係施用詐術，諉稱嗣後再與伊結算債
    務金額，致伊陷於錯誤而簽署系爭協議，伊得撤銷簽署系爭
    協議之意思表示。雖伊對被上訴人負有170萬元借款及新光
    銀行貸款債務，惟伊已清償43萬3,569元，另於108年11月間
    將分得母親遺產現金84萬0,835元匯入被上訴人指定帳戶，
    清償170萬元借款，縱認伊應先償還欠母親債務約40萬元，
    亦尚有57萬4,168元可清償被上訴人之借貸。依108年借款書
    所載，伊於108年間已還款24萬元以上，除清償利息外亦得
    扣除本金3萬元，而109年5月12日又還款4萬3,000元，故僅
    欠被上訴人131萬6,165元，被上訴人依系爭協議請求220萬
    元及利息，誠屬無據等語，資為抗辯。上訴聲明：㈠原判決
    命上訴人給付超過131萬6,165元本息及假執行部分廢棄。㈡
    上開廢棄部分，被上訴人在第一審之訴及假執行之聲請駁回
    。
三、查上訴人積欠被上訴人170萬元借款及新光銀行貸款，於108
    年間兩造母親過世時遺產有系爭房地及存款252萬2,505元，
    兩造於109年4月6日簽立系爭協議，並與傅志飛簽立遺產分
    割協議書，約定系爭房地由兩造、傅志飛繼承權利範圍各1/
    3，上訴人繼承之房屋持分設定最高限額抵押權278萬元予被
    上訴人，上訴人依系爭協議於109年5月12日匯款4萬3,000元
    予被上訴人等情，有抵押權設定契約書、他項權利證明書、
    國泰世華帳戶交易明細、108年借款書、新光銀行帳戶繳款
    紀錄查詢及存摺交易明細、財政部北區國稅局遺產稅核定證
    明書、遺產分割協議書、系爭協議、本票、土地、建物登記
    謄本及異動索引等可參（見原審卷第29、51至53、61至61-1
    、81至101、105至125、205至217、233頁、限閱卷第3至21
    頁），且兩造所不爭（見本院卷第132、173頁），堪信為真
    。
四、被上訴人主張上訴人欠伊170萬元借款及新光銀行貸款共220
    萬元，兩造簽立系爭協議，上訴人僅清償4萬3,000元，其餘
    未依約履行，依系爭協議請求上訴人給付215萬7,000元本息
    等語，為上訴人否認，並以前詞置辯。經查：
  ㈠被上訴人稱上訴人向伊借款至105年3月31日止共159萬5,000
    元，至108年2月15日加計利息10萬5,000元共170萬元，有10
    8年借款書為據（見原審卷第81頁），上訴人就積欠被上訴
    人170萬元借款，亦不爭執，惟辯稱於107年10月5日匯款3萬
    元、108年11月13日匯款1萬7,500元予被上訴人、被上訴人
    應負擔108年間母親手術費4萬5,000元一半、108年11月繼承
    母親存款84萬0,835元匯入被上訴人帳戶清償170萬元借款等
    ，並提出Line對話紀錄及郵局歷史交易清單為據（見原審卷
    第186、350、369至380頁）；然依Line對話內容，上訴人於
    108年7月18日稱「老媽昨天回診拆紗布，視力明顯回覆許多
    …（並傳醫療費用收據）」，被上訴人稱「小飛出了冷氣（4
    7,431元+45,496元=92,927元），這個是不是我們兩分攤」
    ，上訴人於109年7月13日稱「…至於和你私人借款，也從去
    年七月起每月一萬還你，0000000中國信託$10,000八月老媽
    眼睛手術$45,000你一半就是$22,500。0000000中國信託$17
    ,500共計還了$50,000請確認是否正確？」，被上訴人稱「
    沒錯，那我傳給你的正確嗎？也請確認」（見原審卷第187
    頁），並有發票電子檔可稽（同上卷第221至223頁），可見
    就支出母親手術費各分擔一半及還款1,7500元等部分，被上
    訴人是以108年5、6月間應分擔安裝冷氣費用9萬2,927元以
    之互抵，故被上訴人稱雙方於109年4月6日簽署系爭協議時
    ，上訴人同意結算之欠款為170萬元，應非無據。
　㈡依被上訴人新光銀行帳戶交易往來明細（見原審卷第83至101
    、205至211頁），上訴人自103年5月起至106年6月8日止，
    按月匯入9,000元至10,000元不等，但105年10月、12月未匯
    款，被上訴人於105年12月28日匯款2萬1,500元清償新光銀
    行貸款（見原審卷第207、345頁），至106年6月16日被上訴
    人清償新光銀行貸款本金加利息共71萬4,942元（本金712,6
    80元+利息2,262元=714,942元），而上訴人自106年10月起
    至109年3月間匯入帳戶23次共32萬0,569元（214,500元+106
    ,069元=320,569元），107年9月26日匯款17萬6,224元中有7
    0,155元係清償向被上訴人借用勞保費用，故上訴人尚欠被
    上訴人之新光銀行貸款為39萬4,373元，詳如附表二所示，
    此為上訴人所自承（見本院卷第140至141頁），另被上訴人
    稱上開新光銀行貸款自106年7月起至109年3月止利息共9萬2
    ,883元（即37,433＋55,450＝92,883，見本院卷第148至149頁
    ），兩者合計共48萬7,256元（394,373＋92,883），則被上
    訴人稱兩造於109年4月6日簽立系爭協議時，上訴人同意以
    本金加計利息共50萬元結算所欠新光銀行貸款，應可採信。
　㈢上訴人抗辯其因遭詐欺而簽立系爭協議，已撤銷簽署系爭協
    議之意思表示云云。惟：
  ⒈因被詐欺或被脅迫而為意思表示者，表意人得撤銷其意思表
    示。但詐欺係由第三人所為者，以相對人明知其事實或可得
    而知者為限，始得撤銷之。民法第92條第1項定有明文。又
    當事人主張有利於己之事實者，就其事實有舉證之責任。民
    事訴訟法第277條前段訂有明文。上訴人抗辯遭詐欺而簽立
    系爭協議，已撤銷該意思表示等語，為被上訴人否認，依上
    開規定及說明，上訴人應就此有利己之事實負舉證之責。而
    系爭協議書之真正，為兩造所不爭執（見本院卷第132頁）
    ，上訴人亦稱系爭協議之各條文內容並無被騙（同上卷第13
    3頁），以上訴人已自承系爭協議為真正，且內容亦屬真實
    ，並無被騙之事，則其事後再爭執系爭協議不可採信，即屬
    無據；雖上訴人改稱伊事後覺得簽署遺產分割協議書及系爭
    協議之整個過程是被詐欺云云（同上卷第220頁），然其空
    言主張，並未舉證，顯不可採。
  ⒉上訴人稱協商時依傅志飛手寫資料，增值稅176萬元，被上訴
    人希望伊不要繼承，只給伊32萬元，先以此計算兩造間170
    萬元借款及新光銀行貸款，事後再詳細結算借款金額及伊與
    父母間之金錢往來數額，而就詳細結算一事，被上訴人之後
    卻避不見面，且伊有要求5年內不能將系爭房地出售，才簽
    系爭協議，並提出傅志飛手寫紀錄為據（見原審卷第45、18
    8頁）。然被上訴人稱手寫紀錄僅是兩造、傅志飛於協商母
    親遺產之繼承，及兩造間債務之處理所提出之可能解決方案
    之一，未經兩造、傅志飛達成共識同意採用，簽署系爭協議
    及遺產分割協議書之內容才是兩造及傅志飛所確認的，而就
    系爭協議及遺產分割協議書之簽訂過程，證人即兩造胞弟傅
    志飛於原審證稱「…被告（即上訴人）有提他跟母親間的金
    錢往來不能視為遺產，但我認為這是他跟母親生前間的債權
    債務，就算不能做為遺產，生前也應該還給母親…系爭協議
    的231萬元指的就是被告繼承母親的現金遺產部分抵償被告
    欠母親的金錢，差額就是11萬元，加上被告欠原告170萬元
    借款及新光銀行貸款合計231萬元；手寫紀錄是三方第一次
    談的時候，因為被告在外還有其他欠款但我們不清楚，但兩
    造間債務就是220萬元，有提到用資產抵債務所以我們再補
    現金給他，因為擔心被告還有其他債務，不動產會被拍賣，
    且因為被告不同意此方案，所以手寫紀錄部分就有作廢，所
    以才會再重新協調，所以我們並不是以手寫紀錄騙他，且手
    寫紀錄上所寫的市值1,000萬也是估價而已，增值稅部分是
    一般交易的預估，我沒有經手過繼承案件所以不清楚有無增
    值稅，是後來到代書那邊才知道繼承沒有增值稅，且因為此
    方案被告不同意，才會在後續協商，被告一直說我們騙他我
    也不懂為什麼，被告繼承的不動產部分，今年債權人也有來
    聲請強制執行，但執行的結果我不清楚，只知道有貼查封公
    告；如果我們有同意的話為何不紀錄在系爭協議書，如果被
    告繼承的現金用來清償他欠原告的債務為何遺產分割協議書
    不是這樣記載…」（見原審卷第386至388頁）；再依上開手
    寫紀錄，內容亦有提及「A濟民債權170萬」、「B新光銀50
    萬」合計「220萬」，此與被上訴人所主張至109年間上訴人
    尚欠170萬元借款及新光銀行貸款50萬元未清償等相符，則
    被上訴人稱手寫紀錄內容僅是解決方案之一，即非無據，故
    難認協商過程中之手寫紀錄，可為詐騙上訴人簽署系爭協議
    之有利證據。
　⒊繼承人中如對於被繼承人負有債務者，於遺產分割時，應按
    其債務數額，由該繼承人之應繼分內扣還，民法第1172條定
    有明文。上訴人既對母親負有債務，為其所不爭執，故應由
    其應繼分扣還所欠母親債務。證人傅志飛於本院證稱「…（
    提示新北地院110年訴字第361號卷第107、109頁，這份遺產
    分割協議書，上面有你的簽名蓋章，是否你所簽名蓋章的？
    ）對。（當時就母親所遺留的中壢的房子，你們兄弟三個人
    同意各繼承三分之一？）是的。（就母親所遺留的現金包括
    中壢郵局、兆豐銀行、華泰銀行等總共有252萬2,505元，上
    面約定傅濟民繼承126萬1,253元，傅志飛繼承126萬1,652元
    ，二人各分一半，是否如此？）是的。（為何只有你們二個
    人分，為何上訴人傅濟人沒有分到現金？）因為傅濟人與母
    親之間尚有一部分債務，所以我們主張傅濟人繼承的三分之
    一現金抵銷傅濟人欠母親的債務。252萬元部分是郵局帳簿
    的存款，扣除喪葬費後，除以三份，當時他分的84萬元，還
    不足清償他所積欠母親的140萬元。債務本來應該是160萬元
    ，但是上訴人稱他有還了20萬元，所以我們就算他欠母親14
    0萬元。140萬元是我們提的，我們是除以三乘以二。當時有
    計算出來傅濟人有欠母親140萬元，如果傅濟人有歸還140萬
    元，還是由我們三個人分，先除以3，再乘以2，所以傅濟人
    應該要歸還94萬元。最後是用84萬來抵，中間差了11萬，債
    權清償協議書上就是170萬元加50萬元，這是上訴人與傅濟
    民的部分。84萬元是上訴人與母親的部分，原審時，上訴人
    主張這是他與母親的債務，所以這部分已經剔除。（傅濟人
    稱母親的252萬元現金遺產應該是三個人分，他可以分到84
    萬多元，分到之後，他是全部清償欠被上訴人傅濟民的錢，
    至於你與被上訴人二人各分得252萬元現金的二分之一，是
    你與傅濟民二個人的約定，與他無關，是否如此？）上訴人
    有提到說這筆錢要還傅濟民的錢，但是上訴人所欠的錢有三
    筆，一筆是被上訴人170萬元，還有一筆新光銀行的50幾萬
    元，及另一筆母親的140萬元欠款。究竟先清償哪一筆款，
    我們三個人都有爭執，也沒結論，但是最後簽的遺產分割協
    議書的前提，我與傅濟民就是認為他要先還積欠母親的140
    萬元。因為他分到的84萬元清償140萬元都不夠，最後就是
    他沒得分，但他也沒有清償被上訴人的錢。（簽這張遺產分
    割協議書時，是在什麼情況，什麼場合，時間地點各為何？
    ）在109年4月6日下午在代書事務所，另有代書在場。（當
    時上訴人傅濟人的精神狀況如何？有沒有喝醉或其他異狀？
    ）很好，沒有任何異狀。（他有沒被騙的感覺？）被騙都是
    他自己講的，他有沒有被騙，我不知道。這都是他自己簽的
    。（這是他同意簽的嗎？）是的。…」（見本院卷第175至17
    7頁），證人傅志飛與兩造為兄弟關係，應無虛詞偏袒任一
    方之理，且其所述與遺產分割協議書及系爭協議內容相符，
    故其證詞，應可採信。上訴人以其對母親之應繼分扣還所欠
    母親債務後，已無可分得之款項，則系爭協議約定由被上訴
    人與傅志飛二人均分母親之現金遺產，即無違誤；此外，上
    訴人並未提出匯款或交付現金84萬0,835元予被上訴人之紀
    錄佐證，故其稱以繼承母親現金遺產清償被上訴人欠款云云
    ，難認有據。
　⒋況上訴人於簽訂系爭協議時，並簽發面額25萬8,000元本票10
    張共258萬元，復於109年4月6日就繼承取得之系爭房屋持分
    設定最高限額278萬元抵押權予被上訴人（見原審卷第115至
    121、123至125頁），衡以上訴人自承為大學畢業、從事行
    銷企劃15年，並有其他業務、產品經理等工作經驗（見本院
    卷第136頁），顯非無知識經驗之人，則其主張系爭協議是
    受詐欺而簽立，委無足採。
  ㈣當事人成立之和解，倘係以原來明確之法律關係為基礎，相
    互讓步而意思合致，屬認定性和解；此時債權人仍須依原有
    法律關係為請求依據，僅應受和解內容拘束。承上所述，兩
    造就170萬元借款及新光銀行借款簽署系爭協議，上訴人應
    清償二筆欠款共220萬元，係以原來消費借貸法律關係為基
    礎，相互讓步而意思合致，屬認定性和解，兩造應受系爭協
    議約定內容之拘束。上訴人於簽署系爭協議後，於109年5月
    12日匯款4萬3,000元至被上訴人之國泰世華銀行帳戶，有銀
    行存摺可參（見原審卷第61至61-1頁），且為兩造所不爭執
    ，嗣上訴人未依約按期於109年6月12日再為給付，依系爭協
    議第2條後段約定，一期未付視為全部到期，則被上訴人依
    系爭協議請求上訴人給付其餘之215萬7,000元（2,200,000
    元-43,000元=2,157,000元），於法有據。
  ㈤給付有確定期限者，債務人自期限屆滿時起，負遲延責任。
    遲延之債務，以支付金錢為標的者，債權人得請求依法定利
    率計算之遲延利息。應付利息之債務，其利率未經約定，亦
    無法律可據者，週年利率為5%。民法第229條第1項及第203
    條定有明文。被上訴人請求返還借貸係以支付金錢為標的，
    雙方未約定利率，而依系爭協議上訴人應自109年5月12日起
    至114年4月12日止按月攤還4萬3,000元，上訴人自109年6月
    12日起即未為給付，視為全部到期，已如上述，則被上訴人
    請求上訴人給付自109年6月13日起至清償日止，按年息5%之
    遲延利息，應屬有據。
五、綜上所述，被上訴人依系爭協議請求上訴人給付215萬7,000
    元，及自109年6月13日起至清償日止，按年息5%計算之利息
    ，為有理由，應予准許。原審就此部分為上訴人敗訴之判決
    ，並無不合。上訴人就原審判命應給付逾131萬6,165元部分
    不服，提起一部上訴，上訴論旨仍執前詞指摘原判決此部分
    不當，求予廢棄改判，為無理由，應駁回其上訴。
六、本件事證已臻明確，上訴人請求傳訊其妻林祐瑩為證人，核
    無必要；兩造其餘之攻擊或防禦方法及所用之證據，經本院
    斟酌後，認為均不足以影響本判決之結果，爰不逐一論列，
    附此敘明。
七、據上論結，本件上訴為無理由，依民事訴訟法第449條第1項
    、第78條，判決如主文。
中　　華　　民　　國　　111 　年　　8 　　月　　17　　日
                  民事第十九庭  
                      審判長法  官  魏麗娟
                            法  官  張婷妮
                            法  官  潘進柳
正本係照原本作成。
不得上訴。
中　　華　　民　　國　　111 　年　　8 　　月　　17　　日

  　　　　　　　　　　　　　書記官  廖婷璇　　　　　　　　　　　　　　
附表一：
編號1 ：桃園市○○區○○段0000地號土地（權利範圍：1/1、     
     面積138平方公尺）暨其上同段293建號建物（權利範     
     圍：1/1、門牌號碼：桃園市○○區○○○村000號）
編號2 ：桃園市○○區○○段0000000地號土地（權利範圍：1/
        1，面積：3平方公尺）

附表二：被上訴人106年6月16日向新光銀行代償貸款本金加利息
    計714 ,942元後，上訴人還款金額如下：
日期 代償金額（元） 還款金額（元） 備註 106.06.16 714,942 - 714,942元（本金712,680元+利息2,262元） 106.10.12 - 9,700 匯款至被上訴人新光銀行 帳戶(參原審卷第207、209 頁） 106.11.17 - 9,700  106.12.12 - 9,700  107.01.13 - 9,700  107.09.26 - 106,069 匯款176,224元至被上訴人國泰世華銀行帳戶（參原審卷第369頁），其中70,155元用以清償向被上訴人借貸之勞保費用 107.10.12 - 9,600 匯款至被上訴人新光銀行 帳戶(參原審卷第209、211頁） 107.11.11 - 9,600  107.12.11 - 9,500  108.01.14 - 9,500  108.02.12 - 9,500  108.03.11 - 9,500  108.04.12 - 9,500  108.05.13 - 9,500  108.06.12 - 9,500  108.07.12 - 10,000  108.08.12 - 10,000  108.09.12 - 10,000  108.10.08 - 10,000  108.11.06 - 10,000  108.12.11 - 10,000  109.01.12 - 10,000  109.02.14 - 10,000  109.03.12 - 10,000  總計 714,942 320,569 代償餘額394,373